【裁判字號】    90,上訴,2672
【裁判日期】    901004
【裁判案由】    偽造有價證券等
【裁判全文】
臺灣高等法院刑事判決                            九十年度上訴字第二六七二號
    上  訴  人
    即自 訴 人  丁○○
                丑○○
                戊○○
                丙○○
                癸○○
                己○○
                辛○○
                甲○○
                辰○○
                卯○○
    共同代理人  寅○○
                乙○○
                壬○○
    被      告  子○○
                庚○○○
   右  一  人
   選任辯護人  杜英達律師
               吳文正律師
右上訴人因被告偽造有價證券等案件，不服臺灣臺北地方法院八十八年度自字第二七
九號，中華民國九十年六月二十七日第一審判決，提起上訴，本院判決如左：
    主  文
原判決關於庚○○○部分撤銷。
庚○○○自訴不受理。
其他上訴駁回。
    理  由
壹、自訴意旨略以：（一）本案被告子○○、蔡錦蓓（業經原審判決無罪確定）涉嫌
    偽造有價證券、偽造文書、詐欺、損害債權等案件，自訴人等業已於八十七年八
    月三日對被告二人向檢察署提起告訴，而以八十七年度偵字第一六○七四號受理
    在案。惟民事執行處即將發放分配款，而被告二人經檢察官傳喚十餘次，或避居
    國外或藏匿無蹤，始終拒絕出庭應訊，自訴人等為避免被告二人刻意延滯訴訟，
    詐領分配款，因而提起本件自訴，俾得提起刑事附帶民事訴訟。（二）按被告二
    人意圖為自己不法利益，偽造案外人劉方衡簽發金額分別為新臺幣（下同）八千
    六百八十萬元整、五千六百萬元整、六千七百五十萬元整之本票三紙，分別持向
    臺北地方法院、士林地方法院民事庭聲請裁定准予強制執行。其中被告子○○持
    票面金額五千六百萬元之本票，向臺北地方法院聲請本票裁定強制執行時，竟於
    八十六年十月十三日聲請狀中直接記載案外人劉方衡之送達代收人為余西鈞，已
    與常情不符。嗣於八十六年十二月六日陳明送達代收人狀中，偽造劉方衡印文，
    陳報指定余西鈞為送達代收人，經余西鈞律師陳報送達錯誤後，再偽造劉方衡印
    文，陳報指定施景耀為送達代收人，代收本應送達劉方衡之本票裁定，以配合被
    告子○○之犯行。而自訴人等提出告訴，經檢察官調查後，赫然發現施景耀遭人
    偽造冒用姓名、印章，實際收取送達劉方衡裁定之人係子○○之女王雪航，足證
    被告子○○所執前開本票確屬虛偽。（三）被告子○○、蔡錦蓓取得上開三紙本
    票裁定後，即逕向臺北地方法院民事執行處受理債務人劉方衡八十六年度民執字
    第五三二九號強制執行程序中聲請參與分配，意圖詐騙法院獲取分配款。查被告
    子○○提出聲請裁定之本票，發票日分別為八十四年十月二十日、八十六年一月
    二十八日；被告蔡錦蓓提出聲請裁定之本票，發票日為八十五年一月二十五日，
    然案外人劉方衡業已因案遭臺北地方法院檢察署通緝，業於七十八年七月九日出
    境香港，迄今未曾入境，豈會與被告子○○、蔡錦蓓發生總金額高達二億一千零
    三十萬元之債務，並開立上開三紙本票交付被告子○○、蔡錦蓓？又該三紙偽造
    本票之簽發日期，相距長達二年之久，雖劉方衡之簽名有直式或橫式簽名之不同
    ，然每個字之字距、大小、字型、筆畫竟完全相同，與一般經驗法則有異。況三
    紙本票票載金額高達二億一千零三十萬元，被告二人豈會不顧該鉅額債權，經檢
    察官十餘次傳喚，均未到庭說明？足證被告二人心虛。（四）綜前所述，被告二
    人明知對劉方衡並無任何債權，竟意圖為自己不法所有詐騙法院分配款，乃於劉
    方衡之財產受法院強制執行之際，竟以偽造不實之本票向法院聲請本票裁定，使
    不知情之法院執行處公務員將不實之本票債權登載於法院公文書上，足生損害於
    自訴人等之合法債權，及法院公文書之公正性，顯已觸犯刑法偽造有價證券、詐
    欺、損害債權及偽造文書等罪。另被告蔡錦蓓、子○○向法院聲請公示送達之劉
    方衡戶籍謄本係由被告庚○○○以受託人名義向內湖戶政事務所申請，而被告庚
    ○○○係被告子○○之女，顯有與被告子○○、蔡錦蓓共犯本案，故追加被告王
    雪航等語。
貳、庚○○○部分：
一、按犯罪被害人得提起自訴；又不得提起自訴而提起者，應諭知不受理之判決；刑
    事訴訟法第三百十九條第一項前段、第三百三十四條定有明文。
二、經查：
（一）依自訴意旨所示，自訴人係指稱被告庚○○○犯有刑法第二百零一條第一項偽
      造有價證券罪、同條第二項行使偽造有價證券罪、第二百十條偽造私文書罪、
      第二百十四條使公務員登載不實罪及第三百三十九條第一項詐欺罪。雖自訴人
      於自訴狀中另稱被告涉有損害債權罪行，然損害債權係以債務人於將受強制執
      行之際，意圖損害債權人之債權，而毀壞、處分或隱匿其財產，為構成要件。
      本件自訴人係自訴被告與被告子○○偽造本票，藉以詐得自訴人之債務人劉方
      衡強制執行財產分配款，被告既非自訴人等之債務人，亦無與劉方衡共同偽造
      本票，自與損害債權罪之構成要件不符，自訴人代理人於九十年九月十一日本
      院調查時亦更正未自訴被告損害債權罪，核先敘明。
（二）按刑事訴訟法第三百十九條第一項所稱犯罪被害人係指因犯罪行為而直接受有
      損害之人，實務上認：1.依法組織之公司遭人侵害，雖股東之利益亦受影響，
      然直接受損害者究為公司，當以該公司為直接被害人。2.刑法上之誣告罪，得
      由被誣告人提起自訴，係以誣告行為一經實施，既足使國家司法上之審判權或
      偵查權妄為開始，而同時又至少必使被誣告者受有名譽上之損害，縱使審判或
      偵查結果不能達到誣告者欲使被誣告人受懲戒處分或刑事處分之目的，而被誣
      告人在名義上已一度成為行政上或刑事上之被告，所受名譽損害，自係誣告行
      為直接、同時所加害，至於他人刑事被告案內為證人、鑑定人、通譯之人，在
      審判或偵查時，依法具結而為虛偽之陳述，固足使採證錯誤，判斷失平，致司
      法喪失威信，然此種虛偽之陳述，在他人是否因此被害，尚繫於執行審判或偵
      查職務之公務員採信其陳述與否而定，並非因偽證行為直接或同時受有損害，
      即與刑事訴訟法第三百十九條所稱之被害人不符。3.刑法第二百七十六條第二
      項之業務上過失致人於死罪，為侵害人之生命法益之犯罪，生命受侵害以外之
      人，當然非本罪之直接被害人。4.刑法上公務員圖利罪，所保護之法益為公務
      員對國家服務之忠信規律及國家之利益，縱行為人犯罪結果，私人權益亦受有
      損害，然直接被害者仍為國家法益，該私人權益仍屬間接被害。5.支票乃有價
      證券之一種，執有支票，得行使票面記載之權利。偽造支票不能兌現，固為破
      壞社會交易之信用，有害社會法益，同時亦侵害執票人之權利。因善意轉讓取
      得該支票之人，自係直接被害人。6.刑法第一百二十九條第二項抑留或剋扣應
      發給之款物罪，直接被害者為公務機關之公信，亦即國家之法益，至於得受領
      該項應發給之款項、物品之人，雖亦因此受有損害，仍為間接被害人（最高法
      院二十五年度上字第一三○五號、二十六年度渝上字第八九三號、二十七年度
      上字第八一號、七十年度台上字第一七九九號、七十三年臺上字第四八一七號
      、七十五年臺上字第七四二號判例參照）。則依上開判例意旨，犯罪之被害人
      應係指法益因犯罪行為立即受有損害之人（如依法組織之公司、被誣告人、生
      命受侵害之人、國家、善意轉讓取得偽造支票之人），倘係直接被害人受有損
      害後，致個人權益因而受損，即非直接被害人（如公司遭人侵害後，致股東權
      益受損；業務過失致人於死，使死亡人之子女無法獲得扶養；公務員圖利，致
      私人權益受損；剋扣應發給之款物，致受領人無法領得）；或須他人另一行為
      始受損害者（如偽證罪須執行審判、偵查職務之公務員採信該虛偽之陳述），
      即非犯罪之被害人。本件自訴人等自訴被告與被告子○○共同偽造本票持向法
      院聲請本票裁定，並先後偽造余西鈞、施景耀名義為劉方衡之送達代收人，藉
      以收受法院之本票裁定，再向法院聲請參與分配劉方衡強制執行之財產，認被
      告涉有偽造有價證券、行使偽造有價證券、偽造私文書、使公務員登載不實及
      詐欺等犯行，直接受害人應係劉方衡、余西鈞、施景耀及法院。而自訴人等僅
      於劉方衡無資力清償時，且因被告以偽造本票向法院聲請本票裁定，並得以本
      票裁定向法院聲請參與分配，致減少自訴人等應分配金額之利益，顯見自訴人
      等係間接受有損害，並非直接被害人。縱如自訴人等所稱，被告行使偽造本票
      向法院聲請本票裁定，並再向法院聲請參與分配，造成自訴人等全體參與分配
      債權人受有損害，然被告行使偽造有價證券（本票）之低度行為應為偽造之高
      度行為所吸收，僅論以偽造有價證券之罪；且被告偽造有價證券罪與自訴人等
      自訴被告涉犯偽造私文書、使公務員登載不實及詐欺等罪間，有方法結果之牽
      連犯裁判上一罪關係，應從一重論以偽造有價證券罪。而刑事訴訟法第三百十
      九條第二項規定：「犯罪事實之一部提起自訴者，他部雖不得自訴亦以得提起
      自訴論。但不得提起自訴部分係較重之罪，或其第一審屬於高等法院管轄，或
      第三百二十一條之情形者，不在此限。」本件自訴人等就被告所犯偽造有價證
      券罪既不得提起自訴，依上開規定，自訴人等對被告全部之犯罪事實，自均不
      得提起自訴。
三、原審不察，對被告為實體判決，顯有違誤。自訴人等上訴，猶指被告犯罪，固無
    可取。然原判決此部分既有可議，自應由本院撤銷改判，並不經言詞辯論，逕為
    不受理判決。
、子○○部分：
一、同一案件，經檢察官終結偵查者，不得再行自訴；又不得提起自訴而提起者，應
    諭知不受理之判決，八十九年二月九日修正公布前刑事訴訟法第三百二十三條第
    一項、第三百三十四條分別定有明文。又所謂終結偵查，係指案件經檢察官為起
    訴或不起訴處分，並於對外表示（公告或送達）時，即生效力，不以有無聲請再
    議或發回續行偵查而有異（最高法院二十七年上字第二七二九號判例、七十一年
    台上字第七七六０號判例參照）。
二、本件自訴人等自訴被告子○○右開犯罪事實，自訴人等均非被害人，已如前述。
    再被告子○○部分經自訴人等於八十七年八月三日向台灣台北地方法院檢察官提
    出告訴，經檢察官於八十八年二月二十六日以八十七年度偵字第一六０七四號起
    訴，並於八十八年三月十日公告，有台灣台北地方法院檢察署八十七年度偵字第
    一六０七四號起訴書在卷可稽，自屬終結偵查，自訴人等依法不得再行自訴。自
    訴人等竟於八十八年三月十五日，就同一案件再向原審法院提起自訴，自係不得
    提起自訴而提起，原審因而不經言詞辯論，並諭知不受理判決，自無違誤。自訴
    人等此部分未具理由上訴，為無理由，應予駁回，並不經言詞辯論為之。
據上論斷，應依刑事訴訟法第三百六十九條第一項前段、第三百六十四條、第三百三
十四條、第三百四十三條、第三百六十八條、第三百七十二條，判決如主文。
中      華      民      國      九十      年      十      月     四     日
                              臺灣高等法院刑事第十四庭
                                  審判長法  官  陳  祐  輔
                                        法  官  蔡  國  在
                                        法  官  陳  國  文
右正本證明與原本無異。
如不服本判決應於收受送達後十日內向本院提出上訴書狀，其未敘述上訴之理由者並
得於提起上訴後十日內向本院補提理由書（均須按他造當事人之人數附繕本）。
                                        書記官  蔡  棟  樑
中      華      民      國    九十    年     十     月       四       日


司法院資訊處製作；財團法人民間司法改革基金會備份。
